最高法院民事判決　　　　　　　　　 110年度台上字第1829號
上　訴　人　喜臨門大廈管理委員會

法定代理人　林佳慧
訴訟代理人　林禮模律師
被 上訴 人　劉建雨
上列當事人間請求給付契約金等事件，上訴人對於中華民國109
年11月17日臺灣高等法院第二審更審判決（108年度上更一字第
116號），提起上訴，本院判決如下：
    主  文
原判決廢棄，發回臺灣高等法院。
    理  由
本件被上訴人於原審提起追加之訴主張：伊於民國72年間登記取
得坐落臺北市○○區○○段0○段○000地號土地上之臺北市○○
區○○路0段00號喜臨門大廈（地上12層、地下1層，下稱系爭大
廈）地下1樓即同上小段第0000 建號建物（下稱系爭地下室）之
所有權，為系爭大廈之區分所有權人。上訴人擅自在系爭地下室
設置如原判決附圖（下稱附圖）編號A至I所示之發電機、電錶箱
、水管、鐵蓋等設備（下稱系爭設備），為無權占有等情，依民
法第767條第1項規定，求為命被上訴人拆除系爭設備，將占用部
分騰空返還伊之判決（被上訴人其餘之訴，業受敗訴判決確定，
不予贅敘）。
上訴人則以：系爭設備於67年間系爭大廈建造完成時即設置於系
爭地下室，為供系爭大廈全體住戶共同使用之公共設施，此於兩
造間請求確認通行權存在事件，經臺灣臺北地方法院98年度訴字
第736 號確定判決（下稱前案判決）認定明確，被上訴人及其前
手默示同意提供系爭地下室部分空間讓系爭大廈設置公共設施，
系爭設備占用位置屬約定共用部分，並非無權占有等語，資為抗
辯。
原審為被上訴人勝訴之判決，係以：被上訴人於72年間登記取得
系爭地下室之所有權，為系爭大廈之區分所有權人。系爭設備占
用系爭地下室如附圖編號A至I所示位置及面積，為兩造所不爭執
。次查系爭大廈使用執照及系爭地下室照片、竣工圖，均無系爭
地下室於完工時即存有系爭設備之任何跡證；系爭設備包括如附
圖編號A、B、D、I所示水管依序8、3、5、5平方公尺、編號C、H
所示電錶箱依序10、2平方公尺、編號E、F所示鐵蓋依序2、1 平
方公尺、編號G發電機17 平方公尺，與前案判決認定於系爭大廈
建造完成時設於系爭地下室之電錶箱2.82平方公尺、發電機2.26
平方公尺、蓄水池進出口2個各1平方公尺、污水池進出口1個0.5
平方公尺，其種類、數量、占用位置及面積，均有顯著差異，難
認系爭設備於系爭大廈建造完成時即已設置於系爭地下室。縱系
爭大廈建造完成後，確有在系爭地下室增設系爭設備之必要，亦
須經專有系爭地下室之區分所有權人同意。上訴人既未舉證證明
系爭設備占用系爭地下室部分，業經被上訴人同意或區分所有權
人會議曾決議該部分為約定共用部分，系爭設備自無權予以占用
。故被上訴人依民法第767條第1項規定，請求上訴人拆除系爭設
備，將所占用系爭地下室部分騰空返還伊，為有理由，應予准許
等詞，為其判斷之基礎。
查建物之拆除，為事實上之處分行為，僅所有人或有事實上處分
權之人，方有拆除之權限。原審未敘明其認定系爭設備為上訴人
所有或其有事實上處分權之理由及所憑之證據，遽命上訴人拆除
系爭設備，返還所占用之地下室，已有可議。次查住戶應依使用
執照所載用途及規約使用專有部分、約定專用部分，不得擅自變
更，公寓大廈管理條例第15條第1項定有明文。系爭大廈規約第1
0 條亦規定：區分所有權人及住戶對於專有部分及約定專用部分
之使用，應依使用執照所載用途為之（見原審上易字卷二40頁）
。系爭大廈竣工時，系爭地下室已設有電氣室、蓄水池，其所在
方位與如附圖編號C所示電錶箱、編號D至I 所示水管、鐵蓋、發
電機、電錶箱等相近；如附圖編號E、F所示鐵蓋係裝設於蓄水池
出入口，有現場照片、系爭地下室竣工圖在卷可稽（見同上卷 6
頁、20頁）。又被上訴人不爭執臺北市大安地政事務所（下稱大
安地政）於91年2月25 日至現場測量，系爭設備中之發電機，電
錶箱依序占用系爭地下室2.26平方公尺、2.82平方公尺，蓄水池
進出口2個依序1 平方公尺、2平方公尺；大安地政於105年9月29
日至現場測量，系爭設備中之發電機、電錶箱依序占用系爭地下
室17平方公尺、10.2平方公尺，水管8平方公尺、3 平方公尺、5
平方公尺、5平方公尺（見原審上更一字卷29 頁以下）。似見系
爭地下室裝置之水、電設備有陸續擴增之情形。原審未查明系爭
大廈竣工時所設置電氣室、蓄水池之具體內容、位置究如何，及
所占用系爭地下室之面積為若干，並比對大安地政91年、105 年
測量之設備及所占面積之差異，復未查明系爭設備何者係使用執
照核發時已存在之設備，遽謂系爭設備全非於系爭大廈竣工時所
設置，進而為上訴人不利之判決，亦嫌速斷。本件事實未臻明瞭
，本院尚無從為法律上之判斷。上訴論旨，指摘原判決違背法令
，求予廢棄，非無理由。
據上論結，本件上訴為有理由。依民事訴訟法第477條第1項、第
478條第2項，判決如主文。
中    華    民    國   110    年    9     月    30    日
                      最高法院民事第一庭
                          審判長法官  陳  國  禎  
                                法官  李  瑜  娟  
                                法官  蕭  胤  瑮  
                                法官  方  彬  彬  
                                法官  鄭  純  惠  
本件正本證明與原本無異
                                      書  記  官
中    華    民    國   110    年    10    月    8     日